【裁判字號】    95,聲再,332
【裁判日期】    951211
【裁判案由】    貪污治罪條例等
【裁判全文】
臺灣高等法院刑事裁定                 95年度聲再字第332號
再審聲請人
即受判決人  甲○○
上列再審聲請人因違反貪污治罪條例案件，對於最高法院九十五
年度台上字第四七三八號中華民國八月二十五日確定判決及本院
九十三年度上更(二)字第三七五號中華民國九十四年八月十八日確
定判決（原審案號：台灣士林地方法院八十六年度訴字第六十二
號，起訴案號：台灣士林地方法院檢察署八十五年度偵字第八九
一五號、第九○四一號、第九○四二號、第九一○○號、第九一
○二號、第一○四一四號、第一○四四九號、第一○四五○號、
第一○五六九號、第一○六五四號、第一○六五六號、第一○六
五七號、第一○七五一號、第一○九六五號、第一一一一一號、
第一一一一二號、第一一一一三號、第一一一一四號、第一一一
五三號、第一一一五四號、第一一一五五號、第一一一五六號）
，聲請再審，本院裁定如下：
    主  文
再審及停止執行之聲請均駁回。
    理  由
一、按最高法院以違背法律上之程式，駁回當事人上訴而確定之
    判決，因不具實體確定力，不得為聲請再審之客體，應以最
    後事實審之法院判決為聲請再審之客體。經查本件最高法院
    九十五年度台上字第四七三八號刑事判決，係以再審聲請人
    甲○○之上訴違背法律上之程式，其上訴不合法為由，而以
    駁回，因此，本件聲請人就最高法院上述程序判決部分，聲
    請再審，顯不合法（最高法院七十二年度台抗字第二七○號
    判例參看）。
二、再審聲請意旨略以：「…貳、本案確定判決認定犯罪事實所
    憑者，無非以共同被告江正治所聲稱曾收受一百萬元及洋酒
    二瓶之陳述為聲請人（被告甲○○）有罪之證據基礎，並採
    為認定聲請人成立貪污治罪條例第五條第一項第三款之罪之
    關鍵所在。茲經細繹之餘，實有諸多對於審判當時已存在而
    未經注意，且對於真正義意並未發現之證據有所忽略，現臚
    陳於次：一、刑法第二條第三項明定『處罰之裁判確定後，
    未執行或執行未完畢，而法律有變更不處罰其行為者，免其
    刑之執行』，而按現行刑法於九十四年二月二日修正公布，
    九十五年七月一日施行，核修正前之刑法第十條第二項雖規
    定：『稱公務員者，謂依法令從事於公務之人員』，惟修正
    後刑法第十條第二項規定：『稱公務員者，謂下列人員：一
    、依法令服務於國家、地方自治團體所屬機關而具有法定職
    務權限，以及其他依法令從事於公共事務，而具有法定職務
    權限者。二、受國家、地方自治團體所屬機關依法委託，從
    事與委託機關權限有關之公共事務者。』……可見所謂『公
    務員』，依目前之規定，在主體的要件上，指服務於國家、
    地方自治團體所屬機關的公務員，或者是依法令從事於公共
    事務而具有法定職務權限者，或是受機關委託而從事與委託
    機關權限有關之公共事務者。在客體的要件上，除了服務於
    國家或地方自治團體所屬機關之人員外，則必須是從事於公
    共事務者，而所謂公共事務必須係關於公權力行為，私經濟
    行為並不包含在內。簡言之，修法後刑法關於公務員概念之
    範圍，僅限縮於『與公共事務及公權力之行使相關之人員』
    。二、聲請人固於八十三年五月間收受共同被告江正治所交
    付之新台幣一百萬元，然此刻係服務於行政院國軍退除役官
    兵輔導委員會所成立之榮民工程事業管理處，其對外業務乃
    以投標並承包工程為主，且盈虧自負，與『公權力之執行』
    無關，亦即無『法定職務權限』。嗣榮工處於八十七年六月
    四日改為榮民工程股份有限公司，該公司則係依據公司法規
    定設立，由退輔會安置基金持股百分之六十四．四九，財政
    部國庫持股百分之三十五．五一，完全由中央政府獨資經營
    之國營事業，經營營造業、環保事業、廢棄物處理，工業區
    開發等，此有公司章程、組織架構表、退輔會九十五年一月
    五日輔政字第○九五○○○○○六八號函可稽，可見榮工公
    司對外投標營造，以獲取利益，與『公權力之執行』無關。
    總之，雖榮工處或榮工公司之資本，均為國家所出資，惟其
    人員所從事者均屬私經濟行為……聲請人雖屬前榮工處副處
    長，有關參與公路局野柳道工程之投標，性質上純屬私經濟
    行為，並不涉及採購，並非『依政府採購法規定之公營事業
    之承辦、監辦採購等人員」，完全不涉及處理公共事務之公
    權力行使，則其非修正後刑法第十條第二項第一款後段授權
    公務員或受託公務員。三、如上所述，判決當時已經存在之
    榮工公司章程、組織架構表、退輔會九十五年一月五日輔政
    字第○九五○○○○○六八號函等，認定聲請人無公務員身
    分之有利證據，卻為原確定判決所未發現並採用，顯然足以
    動搖原確定判決之新證據，應屬刑事訴訟法第四百二十條第
    六款『發現確實之新證據』之情事，且足認受有罪判決之聲
    請人應受無罪之判決者，得資為開啟再審之事由，最高法院
    檢察署九十五年九月二十六日台明字第○九五○○一一九九
    八號函，亦認上開法律修正前後之適用問題係屬實體問題，
    聲請人自得據以聲請再審。參、共同被告江正治於台灣台北
    士林看守所羈押中，撞牆自殺…其若非被脅迫或調查單位以
    不正之方法調查，豈有自殺之理？因此江正治在調查站及檢
    察官偵查之訊問內容應認有瑕疵，而無證據能力，且江正治
    之陳述及自白如未經調查與事實相符，亦無證明力，殊不能
    採為論罪科刑之基礎。另查江正治於第一審審理中主張聲請
    人退回一百萬元，並提出六十萬元之支票一紙為憑，證明聲
    請人並無收受賄賂之犯意，然原確定判決不予置理，亦未調
    查，逕採江正治於檢察官前所為有瑕疵之自白，而排斥江正
    治於審判程序中有利於聲請人之陳述。此等有利於聲請人之
    證據，當時即已存在，卻為原判決所未發現，茲一旦發現，
    即得足以動搖原確定判決，並能使聲請人受無罪之知…聲請
    人誠得據以聲請再審之理由。況榮工處並未參與第一次投標
    ，聲請人亦持反對之見解，第二次投標，聲請人仍行反對，
    但因其無決定之權，終因處長曾元一之決定而投標，在在顯
    證聲請人絕無協助陳帝國、江正治或接受關說之餘地，其等
    亦無致送鉅額賄款之理，此等有各該相關公文及簽報單之意
    見簽註可稽，已可認為可採，況該一百萬元實因榮工處因應
    民營化，人事要先期資遣及精簡，為此，聲請人有退休之計
    劃，江正治為延攬其退休後為之服務，乃贈與一百萬元，以
    期獲得聲請人青睞…與聲請人之職務亦無對價關係，復有有
    關聲請人之退休資料為憑，若是各該有利聲請人之證據，同
    有上揭聲請再審之原因，聲請人併得據以聲請再審。肆、綜
    合上論，本件再審聲請應認有理由，請依刑事訴訟法第四百
    三十五條第一項、第二項規定准予裁定開始再審並准予停止
    執行…」等語。
三、按有罪之判決確定後，為受判決人之利益聲請再審，必其聲
    請之理由合於刑事訴訟法第四百二十條第一項所定情形之一
    或同法第四百二十一條事由者，始准許之。次按刑事訴訟法
    第四百二十條第一項第六款所謂發見確實之新證據，係指該
    證據於事實審法院判決前已經存在，為法院、當事人所不知
    ，不及調查斟酌，至其後始行發見，且就證據本身形式上觀
    察，固不以絕對不須經過調查程序為條件，但必須顯然可認
    為足以動搖原有罪確定判決，而為受判決人無罪、免訴、免
    刑或輕於原判決所認罪名之判決者為限。故受理聲請再審之
    最後事實審法院，應就聲請再審理由之所謂「新證據」，是
    否具備事實審判決前已經存在，為法院、當事人所不知，事
    後方行發見之「嶄新性」，及顯然可認足以動搖原有罪確定
    判決，應為無罪、免訴、免刑或輕於原判決罪名之「顯然性
    」二要件，加以審查，為判斷應否准予開始再審之準據（最
    高法院九十三年度台抗字第九十八號判決參照）。
三、經查：
 (一)刑法於九十四年二月二日修正公布，九十五年七月一日施行
   ，公務員之定義，修正前刑法第十條第二項規定：「稱公務
   員者，謂依法令從事於公務之人員」，修正後規定：「稱公
   務員者，謂下列人員：一、依法令服務於國家、地方自治團
   體所屬機關而具有法定職務權限，以及其他依法令從事於公
   共事務，而具有法定職務權限者。二、受國家、地方自治團
   體所屬機關依法委託，從事與委託機關權限有關之公共事務
   者。」，關於公務員概念之範圍，限縮於「與公共事務及公
   權力之行使相關之人員」。本院九十三年度上更(二)字第三七
   五號判決，係於九十四年八月十八日宣判，並於九十五年八
   月二十五日經最高法院駁回上訴確定，前揭判決事實欄認定
   被告甲○○於八十三年五月十四日晚間，在住處收受同案被
   告江正治交付之現金一百萬元及洋酒二瓶時，係任行政院國
   軍退除役官兵導委員會榮民事業工程處（以下簡稱榮工處）
   副處長，榮工處並於八十七年六月七日改組為榮民工程股份
   有限公司，由退輔會安置基金持股百分之六十四．四九，財
   政部國庫持股百分之三十五．五一，為中央政府獨資之國營
   事業，依修正前刑法第十條第二項規定，聲請人為刑法上之
   公務員，依九十五年七月一日修正施行之刑法第十條第二項
   規定，因榮工公司屬國營事業，而公營事業機構之員工並非
   依法令服務於國家、地方自治團體所屬機關而具有法定職務
   權限，以及其他依法令從事於公共事務，而具有法定職務權
   限者；亦非受國家、地方自治團體所屬機關依法委託，從事
   與委託機關權限有關之公共事務者，已非刑法第十條第二項
   所稱之公務員，惟本院九十三年度上更(二)字第三七五號判決
   之宣判日期九十四年八月十八日，在新刑法第十條第二項施
   行之前，原判決依當時有效之法律認定聲請人是公務員，自
   無違背法律之處。此係法律之適用，並非聲請再審理由。
 (二)至於聲請意旨主張(1)榮工公司章程、組織架構表、退輔會九
   十五年一月五日輔政字第○九五○○○○○六八號函，可證
   榮工公司對外投標營造，以獲取利益，與「公權力之執行無
   關」，聲請人非修正後刑法第十條第二項之公務員。(1)共同
   被告江正治在調查站、檢察官偵查之證述內容有瑕疵，不具
   證據能力及證明力，(2)共同正犯江正治於第一審有關聲請人
   已退還一百萬元之證詞、所提出之六十萬元支票，可證明聲
   請人無收受賄賂之犯意，(3)相關公文及簽報單之意見簽註，
   可證明聲請人無協助陳帝國、江正治或接受關說之餘地，其
   等亦無致送鉅額賄款之理，(4)退休資料，可證明江正治為延
   攬聲請人退休後為之服務而贈與一百萬元，與聲請人之職務
   無對價關係。原確定判決均不予置理，亦未調查。然查，(1)
   本院九十三年度上更(二)字第三七五號判決，係於九十四年八
   月十八日宣判，在新刑法第十條第二項施行之前，聲請人於
   八十三年五月十四日收受江正治一百萬元時，擔任榮工處副
   處長，八十七年六月七日榮工處改制為公司，因該公司係中
   央政府獨資之國榮事業，依當時有效之刑法第十條第二項規
   定，聲請人自為公務員無誤，而退輔會九十五年一月五日輔
   政字第○九五○○○○○六八號函，係於前開判決宣判後由
   退輔會發函，自非於事實審法院判決前業已存在，且為法院
   、當事人所不知，不及調查斟酌，至其後始行發現之證據。
   顯然不合前揭刑事訴訟法第四百二十條第一項第六款「發現
   確實之新證據」之「嶄新性」之要件。(2)共同被告江正治第
   一審審理時有關聲請人已退還一百萬元之證詞、六十萬元支
   票及相關公文及簽報單之意見簽註表等證據資料，均係於事
   實審法院判決前業已存在，並經本院於判決理由欄論述證據
   取捨，並非為法院、當事人所不知，不及調查斟酌，至其後
   始行發現之「新證據」，聲請人此部分之主張，無非係關於
   本院確定之判決，就案內所有證據本於調查所得心證，分別
   定其取捨，而為事實之判斷，本屬職權之行使；又證據之證
   明力，亦即證據之價值判斷，由事實審法院本其自由心證，
   依據證據法則，而為合理之判斷證據之證明力，係屬法院依
   職權之合法行使，從而聲請人此部分所述理由，無非係就證
   據之取捨再行爭執而已，亦均非適法之再審理由。(3)至於聲
   請人之退休資料，依據聲請人之主張，可知退休資料為本院
   前審判決前業已存在，並為聲請人於判決前所明知，非不及
   調查。又如前所述，聲請人於八十三年五月十四日自江正治
   收受一百萬元時，猶為榮工處副處長，徒憑退休資料，尚不
   足以認定聲請人主張，江正治所交付之一百萬元，係為延攬
   聲請人退休後為之服務而為之贈與，仍須經過調查，是退休
   資料縱屬實，亦不足以動搖原判決，使聲請人得以受有利之
   裁判，自非適法之再審理由。
四、綜上，本件聲請人主張上開新證據，或就原判決明確論斷之
    事項再為爭執，或係法院採證認事之職權行使及顯然不足動
    搖原有罪之確定判決之枝節問題任意指摘，是聲請人依刑事
    訴訟法第四百二十條第一項第六款發現新證據為理由，對本
    院確定判決聲請再審，為無理由，應予駁回。其停止執行之
    聲請，因已失所附麗，應併予駁回。
五、據上論斷，應依刑事訴訟法第四百三十三條、第四百三十四
    條第一項，裁定如主文。
中    華    民    國    95    年    12    月    11    日
                  刑事第十三庭  審判長法  官 曾德水
                                      法  官 李錦樑
                                      法  官 林婷立
以上正本證明與原本無異。
如不服本裁定，應於收受送達後五日內向本院提出抗告狀。
                                      書記官 王增華
中    華    民    國    95    年    12    月    11    日


司法院資訊處製作；財團法人民間司法改革基金會備份。
